【裁判字號】    94,易,893
【裁判日期】    951114
【裁判案由】    侵占
【裁判全文】
臺灣苗栗地方法院刑事判決               94年度易字第893號
公  訴  人  臺灣苗栗地方法院檢察署檢察官
被      告  戊○○
            乙○○
            丙○○
            丁○○
上列3人共同
選任辯護人  徐原本律師
上列被告等因侵占案件，經檢察官提起公訴（94年度偵續字第46
號），暨追加起訴（94年度偵字第4877號）本院判決如下：
    主  文
戊○○、乙○○共同為他人處理事務，意圖為自己不法之利益，
而為違背其任務之行為，致生損害於本人之財產，各處有期徒刑
陸月，如易科罰金，均以銀元參佰元即新臺幣玖佰元折算壹日。
丁○○、丙○○均無罪。
    事  實
一、緣戊○○、乙○○、己○○、甲○○4 人於民國84年間，合
    資購買苗栗縣南庄鄉○○段第63-1、63-2、66-1、66-5、53
    1 、531-8 、549 地號等7 筆土地，合計總面積為2.5213公
    頃（上開7 筆土地於87年9 月24日，經合併分割成為8 筆土
    地，如附表所示），約定出資比例即各股東持股為：戊○○
    5%、乙○○42.5% 、己○○15% 、甲○○37.5% ，且乙○○
    、己○○、甲○○因均無自耕農身分，故將上開土地所有權
    信託登記在具有自耕農身分之戊○○名下，並約定戊○○不
    得私自將土地設定抵押及出售，須經半數股東同意且持分亦
    須超過半數以上，始得為之。因7 筆土地總價為新臺幣（下
    同）9 百多萬元，渠等4 人除以現金支付部分之土地價款外
    ，不足之5 百萬元部分，商議擬向苗栗縣南庄鄉農會貸款支
    應，渠等遂持上開土地以黃偉達之名義向苗栗縣南庄鄉農會
    申請貸款，設定本金最高限額抵押權5 百萬元予苗栗縣南庄
    鄉農會，向該農會實際貸款金額僅4 百萬元，不足部分再由
    甲○○自行籌措1 百萬元填補，並由各人依上開比例各別償
    還貸款。於88年8 月29日，乙○○將其持股當中之7.5%股權
    售予丁○○（乙○○持股剩35%） ，於89年4 月13日，戊○○將其所有5%股權全部以50萬元售予丁○○。嗣因乙○○繳
    不出其應負擔之貸款，乃商請不知情之丁○○（詳後述）幫
    忙，詎乙○○與戊○○均明知其等持分合計未超過半數且未
    徵得其他股東己○○、甲○○之同意，不得擅自出售土地，
    竟共同基於意圖為自己不法利益之犯意聯絡，違背其任務，
    未經己○○、甲○○之同意，於89年5 月4 日，在不知情之
    代書助理丙○○（詳後述）位於苗栗縣頭份鎮○○街254 巷
    8 號住處，由戊○○提供印鑑證明，乙○○提供土地所有權
    狀，指示丙○○撰寫不動產買賣契約書，將上述地段第531
    、63 -7 地號土地，以150 萬元之金額，售予丁○○，同時
    將土地所有權移轉登記至丁○○名下，由丁○○代乙○○繳
    清貸款餘額0000000 元，且戊○○之債信亦因免於名下土地
    被拍賣而受影響。經計算戊○○與乙○○所出售上述2 筆土
    地面積，合計為16998 平方公尺，土地股權佔67.4 %，已超
    出其2 人所持有之土地股權數32.4 %，並使己○○、甲○○
    2 人喪失對上開2 筆土地所有權之持分，致生損害於己○○
    、甲○○本人之利益。
二、案經甲○○、己○○訴請臺灣苗栗地方法院檢察署檢察官偵
    查暨追加起訴。
    理  由
甲、程序部分
    當事人、代理人或辯護人於法院調查證據時，知有第159 條
    第1 項不得為證據之情形，而未於言詞辯論終結前聲明異議
    者，視為有前項之同意，刑事訴訟法第159 條之5 第2 項定
    有明文，而第159 條第1 項所稱「被告以外之人」，參酌同
    條項92年1 月14日修正理由第3 段，不僅指證人，亦包含共
    同被告、共犯、被害人等非有證人身分之人。查本件當事人
    及辯護人於本院審理中言詞辯論終結前均未爭執相關共同被
    告、證人在警詢、偵查中供述之在審判外陳述及其他非供述
    證據之證據能力，揆諸上揭法條，本件告訴人己○○、甲○○於警詢、偵查中所為證述及各共同被告間於警詢、偵查中
    關於其他被告犯罪事實部分之供述，及其他非供述證據均具
    有證據能力，合先敘明。
乙、實體部分
壹、有罪部分（被告戊○○、被告乙○○部分）
一、訊據被告戊○○、乙○○固不否認有於上揭時間，與告訴人
    己○○、甲○○合資購買前開7 筆土地，及約定如上述之出
    資比例，且將土地所有權登記在被告戊○○名下，並持上開
    土地貸款；被告乙○○曾將其持股當中之7.5%股權售予丁○○，被告戊○○亦將其所有5%股權售予丁○○等情，又被告
    乙○○亦不否認因其無法繳清貸款，擔心土地被拍賣，而將
    上述第531 、63-7地號土地出售丁○○等情。惟均矢口否認
    有背信之犯行，被告戊○○辯稱：89年5 月4 日賣地一事，
    我完全不知情，買賣契約書也不是我簽名，我只有賣我的持
    分給丁○○，當時他們要我出具5 張印鑑證明，怎知他們竟
    拿去辦理土地過戶，如果我要侵占的話，自己賣地就好，何
    必與乙○○一起呢云云；被告乙○○則辯稱：因為本件貸款
    沒有按期清償，農會通知要拍賣土地，我們擔心土地被拍賣
    ，所以我要出售我的持分，商請丁○○幫忙還錢，然因土地
    不能分割，丁○○不肯接受，才將上開2 筆土地賣給他，我
    有口頭跟己○○及甲○○講過，他們叫我趕快處理，我不知
    道有超賣持分云云。經查：
（一）關於被告戊○○及乙○○於上揭時間，與告訴人己○○及
      甲○○，合資購買前開第63-1、63-2、66-1、66-5、531
      、531-8 、549 地號等7 筆土地，合計總面積為2.5213公
      頃（於87年9 月24日，上開7 筆土地經合併分割成為8 筆
      土地，如附表所示），約定出資比例為：被告戊○○5%、
      被告乙○○42.5% 、告訴人己○○15% 、告訴人甲○○37
      .5% ，又被告乙○○、告訴人己○○及甲○○將前揭土地
      所有權信託登記在被告戊○○名下，約定被告戊○○不得
      擅自出售，渠等並持上開土地以黃偉達之名義，設定本金
      最高限額抵押權5 百萬元予苗栗縣南庄鄉農會，向該農會
      共貸得4 百萬元，至貸款金額由各人依持股比例個別償還
      ，最後僅剩被告乙○○所負擔之貸款餘額尚未清償；又被
      告乙○○於88年8 月29日，將其持股當中之7. 5% 股權售
      予丁○○，被告戊○○亦於89年4 月13日，將其所有5%股
      權以50萬元售予丁○○等情，為被告戊○○、乙○○所自
      承，核與告訴人己○○及甲○○所指訴之情節相符，並經
      證人丁○○證述屬實；又上述第531 、63-7地號土地，嗣
      由證人丁○○以150 萬元之金額購買後，土地所有權即移
      轉登記至其名下，而證人丁○○亦向上開南庄鄉農會繳納
      由案外人黃偉達名義所申請之貸款餘額0000000 元乙節，
      亦經被告乙○○供明在卷，復經證人丁○○證述屬實；而
      被告戊○○、及乙○○前述出售第531 、63-7地號土地一
      事，並未告知告訴人己○○、甲○○並徵得其2 人之同意
      乙節，亦經告訴人2 人指訴明確。此外，復有合股合約書
      、切結書、被告戊○○出具之轉讓書、臺灣銀行匯出匯款
      回條聯（1） 、（2） 各1 紙及苗栗縣頭份鎮地政事務所
      92 年7月1 日頭地所一字第0920004002號函覆資料、土地
      登記簿謄本、苗栗縣南庄鄉農會95年2 月9 日函覆資料、
      苗栗縣頭份地政事務所95年7 月19日函覆資料等各1 份在
      卷可稽。
（二）依卷附切結書固記載：「如要出售須經過半數股東之同意
      」等字樣，然依證人即告訴人己○○於本院審理時證稱：
      「上面的半數應該是以面積來計算才正確，也就是持分超
      過半數的股東同意才可以處理。」等語（見本院卷一第15
      5 頁），證人即告訴人甲○○於本院審理時亦證稱：「不
      只是指2 位股東，還要持分超過半數以上的股東才可以賣
      。」、「那張切結書是對戊○○的約束，因為登記在他的
      名下，讓他不能亂來。」等語（見本院卷一第195 頁），
      被告戊○○於本院審理時亦供稱：「這是大家的共識，所
      謂超過一半，一定是股份的一半，不可能是股東的一半。
      」等語（見本院卷一第200 頁），其等對於切結書上開字
      義之解釋相同，足見被告戊○○、乙○○與告訴人己○○
      、甲○○當初係約定，出售土地須經半數股東同意且持分
      亦須超過半數以上，而非僅係半數股東同意即可為之，否
      則持分少數之股東僅需半數即可將土地全部出售，而侵害
      持分多數之股東權益，此顯與一般社會常情不符；復參之
      本件被告戊○○、乙○○之持分既已全部或部分出售，且
      合計並未超過半數，為渠等所明知，其2 人竟未徵得告訴
      人2 人之同意，擅將前述2 筆土地全部出售，其等損害告
      訴人2 人之利益甚為明確。
（三）被告戊○○辯稱不知土地買賣一事，且未簽訂不動產買賣
      契約乙節，然被告乙○○因無法繼續繳納貸款而與被告戊○○商議，由證人丁○○代繳餘額，其等並將上述第531
      、63-7地號土地賣予丁○○等情，業經被告乙○○供明在
      卷，核與證人丁○○所證述之內容一致，且證人丁○○買
      受前述第531 、63-7地號土地時，被告戊○○與乙○○均
      在場，且係由被告戊○○、乙○○親自與證人丁○○簽訂
      不動產買賣契約書，並由證人丙○○負責處理契約簽訂事
      宜等情，亦經被告乙○○坦白承認，並經證人丁○○、丙○○及庚○○證述在卷，且互核相符；佐以被告戊○○自
      承係新竹師範及世界新專畢業，之前擔任老師工作等語（
      見92年度偵字第4975號卷第134 頁），衡情，應具有一般
      知識經驗，且為高級知識分子，在簽署契約時，必然閱讀
      之後始行簽名；況本件契約內容頁數不多，條文僅有14條
      ，被告戊○○應無閱讀上之困難，是認被告戊○○不僅有
      參與土地買賣一事且非毫不知悉。
（四）被告戊○○雖否認不動產買賣契約書上之簽名之真正，檢
      察官分別經送請下列單位鑑定結果：(1)內政部警政署刑事
      警察局函覆：「本案因不動產買賣契約書上2 處紅勾標示
      處之『戊○○』簽名筆跡有做作之虞，歉難認定」；(2)國
      防部憲兵司令部刑事鑑識中心函覆：「送鑑資料均為影本
      ，難以精確認定字跡之筆力、筆速、筆序等運筆特性，致
      無法比對」等情，有內政部警政署刑事警察局93年7 月16
      日刑鑑字第0930142635號函、國防部憲兵司令部刑事鑑識
      中心93年10月11日（93）宇鑑字第13386 號鑑驗通知書各
      1 份在卷可稽；本院復將卷附被告戊○○之簽名原本與不
      動產買賣契約書原本、委託書等資料，送請內政部警政署
      刑事警察局再鑑定結果亦認：「經檢視戊○○平日簽名字
      跡後，發現該簽名字跡有多種書寫方式，且系爭文件（不
      動產買賣契約書及委託書）上『戊○○』簽名字跡亦有2
      種書寫方式，特徵不穩定，故有關是否相符一節，歉難認
      定」等情，有內政部警政署刑事警察局95年9 月15日刑鑑
      字第0950101550號函1 紙附卷足憑，可見卷附不動產買賣
      契約書上被告戊○○之簽名，因書寫方式多樣之故致無法
      鑑定是否屬實，尚難遽認是否並非被告戊○○本人之簽名
      ，故上開鑑定結果不能據為有利於被告戊○○之認定。
（五）被告戊○○又辯稱只賣持分，未賣土地，當時係因其印鑑
      章被證人丙○○盜蓋，印鑑證明遭證人丁○○及丙○○盜
      用云云，惟上情已為證人丁○○及丙○○所否認，且被告
      戊○○於偵查中辯稱：「89年4 月10日左右，范（指丁○○）打電話給我，叫我出印鑑證明5 份給他，14或15日晚
      上范及丙○○到我家把印鑑證明及要土地過戶的空白文件
      ‧‧」等語（見92年度偵字第4975號卷第131 頁背面），
      然對照前述第531 、63-7地號土地出售文件中所附被告戊○○印鑑證明（同上偵查卷第42頁）之請領日期係89年5
      月8 日，與被告戊○○所辯請領5 份印鑑證明辦理持分之
      日期並不相同，顯係渠等辦理土地買賣時始重新請領；況
      且，辦理所有權移轉登記始須印鑑證明，此為一般人所周
      知，被告乙○○之前出售持分時亦未出具印鑑證明辦理登
      記，此為被告戊○○所明知（見本院卷一第208 頁），則
      被告戊○○倘若僅出售持分，又何須使用印鑑證明？況被
      告戊○○亦自承未將印鑑章交他人保管等語（見本院卷二
      第20頁），則本件自亦可排除被告戊○○之印章遭人使用
      之可能，是被告戊○○上開所辯，不足採信。
（六）被告乙○○辯稱曾告知告訴人己○○、甲○○乙節，惟告
      訴人己○○、甲○○對於出售土地之事並不知悉乙情，已
      迭據其2 人證述無訛；又本件簽署不動產買賣契約時，告
      訴人2 人均不在場，亦未提供任何授權文件等情，亦經證
      人丙○○證述在卷，且被告乙○○於偵查中供稱：「後來
      我們答應賣他那兩筆土地，是我和戊○○答應的。」等語
      （見92年度偵字第4975號卷第137 頁），被告乙○○又自
      行出具切結書（見同上偵查卷第115 頁）予證人丁○○，
      表示土地為其個人所有，更主動提出所負責保管之土地所
      有權狀供辦理移轉登記，被告乙○○明知上述土地並非其
      1 人單獨所有，猶仍為上開行為，益見其為自己不法利益
      之意圖甚明。
（七）綜上，本件被告戊○○、乙○○所出售之前述第531 、63
      -7地號土地面積為16998 平方公尺（10785 平方公尺+621
      3 平方公尺），佔全部土地之67.4% （16998 平方公尺/2
      5213平方公尺x 100%），而被告戊○○之持分已全數出售
      予證人丁○○，其持分應為零，被告乙○○之持分於出售
      證人丁○○後僅剩35% ，足認被告戊○○、乙○○不僅超
      賣持分達32.4% （67.4%-35%） ，且使告訴人2 人喪失上
      開2 筆土地所有權之合股持分關係，故被告戊○○、乙○○所辯，顯係事後卸責之詞，均不足採信，本件事證明確
      ，被告2 人背信之犯行應堪認定。
二、法律適用部分：
    按被告戊○○、乙○○行為後，刑法部分條文業於94年1 月
    7 日修正，經總統於94年2 月2 日公布並於95年7 月1 日施
    行。而新修正之刑法第2 條第1 項規定：「行為後法律有變
    更者，適用行為時之法律。但行為後之法律有利於行為人者
    ，適用最有利於行為人之法律。」而該法係規範行為後法律
    變更所生新舊法律比較之準據法，於新法施行後，即應逕用
    該條為「從舊從輕」之比較；且本次法律變更，比較時應就
    罪刑有關之共犯、未遂犯、想像競合犯、牽連犯、連續犯、
    結合犯，以及累犯加重、自首減輕暨其他法定加減原因（如
    身分加減）與加減例等一切情形，綜其全部罪刑之結果而為
    比較（最高法院95年5 月23日95年度第8 次刑庭會議決議參
    照）。本案涉及法律變更之部分如下：
（一）就被告戊○○部分，修正後刑法第28條共犯之規定為：「
      2 人以上共同實行犯罪之行為者，皆為正犯」，修正前刑
      法第28條共犯之規定為：「2 人以上共同實施犯罪之行為
      者，皆為正犯。」揆諸本條之修正理由係為釐清陰謀共同
      正犯、預備共同正犯、共謀共同正犯是否合乎本條規定之
      正犯要件。本案被告戊○○既有分擔實行背信罪之構成要
      件行為，不論依新、舊法規定，均屬該條所指之共同正犯
      ；就被告乙○○部分，修正前刑法第31條第1 項：「因身
      分或其他特定關係成立之罪，其共同實施或教唆幫助者，
      雖無特定關係，仍以共犯論。」雖已修正為：「因身分或
      其他特定關係成立之罪，其共同實行或教唆幫助者，雖無
      特定關係，仍以正犯或共犯論。但得減輕其刑。」而以修
      正後之規定有利於被告乙○○。然被告乙○○所犯刑法第
      342 條第1 項之背信罪，倘經受6 個月以下有期徒刑或拘
      役之宣告時，則其易科罰金之折算標準，又以修正前刑法
      第41條第1 項前段及修正前罰金罰鍰提高標準條例第2 條
      之規定有利於被告乙○○，是修正後之刑法應未更有利於
      被告乙○○。
（二）關於刑法第41條有關易科罰金之規定，業經2 次修正，第
      1 次於90年1 月12日公布施行，修正前之刑法第41條原規
      定「犯最重本刑為3 年以下有期徒刑以下之刑之罪，而受
      6 月以下有期徒刑或拘役之宣告，因身體、教育、職業或
      家庭之關係，執行顯有困難者，得以1 元以上3 元以下折
      算1 日，易科罰金」，而修正後之刑法第41條第1 項則規
      定「犯最重本刑為5 年以下有期徒刑以下之刑之罪，而受
      6 個月以下有期徒刑或拘役之宣告，因身體、教育、職業
      、家庭之關係或其他正當事由，執行顯有困難者，得以1
      元以上3 元以下折算1 日，易科罰金。但確因不執行所宣
      告之刑，難收矯正之效，或難以維持法秩序者，不在此限
      」；又第2 次於95年7 月1 日公布施行，修正後之刑法第
      41條第1 項前段係規定：「犯最重本刑為5 年以下有期徒
      刑以下之刑之罪，而受6 個月以下有期徒刑或拘役之宣告
      者，得以新臺幣1 千元、2 千元或3 千元折算1 日，易科
      罰金」，茲對照同時修正之罰金罰鍰提高標準條例第2 條
      前段（現已刪除）規定，就其原定數額提高為1 百倍折算
      1 日，則被告2 人依行為時法及中間時法之易科罰金折算
      標準，應以銀元3 百元折算1 日，經折算為新臺幣後，應
      以新臺幣9 百元折算為1 日，顯均較依裁判時法之以新臺
      幣1 千元、2 千元或3 千元折算1 日為有利。又參酌本件
      被告2 人所犯背信罪之法定刑為5 年以下有期徒刑，依90
      年1 月12日公布施行前之刑法第41條，並不符合易科罰金
      之條件，故經比較新舊法之結果，自應以90年1 月12日公
      布施行之刑法第41條第1 項規定有利於被告2 人。
（三）再查被告行為後，業已增訂刑法施行法第1 條之1 ，並規
      定：「中華民國94年1 月7 日刑法修正施行後，刑法分則
      編所定罰金之貨幣單位為新臺幣。94年1 月7 日刑法修正
      時，刑法分則編未修正之條文定有罰金者，自94年1 月7
      日刑法修正施行後，就其所定數額提高為30倍。但72年6
      月26日至94年1 月7 日新增或修正之條文，就其所定數額
      提高為3 倍。」，是就現行刑法中，有關於罰金刑處罰之
      規定已有修正，惟經比較增訂之刑法施行法第1 條之1 與
      被告行為時之罰金罰鍰提高標準條例第1 條前段、現行法
      規所定貨幣單位折算新臺幣條例第2 條結果，二者規定適
      用之結果並無不同，則本件即依被告行為時之舊法即依罰
      金罰鍰提高標準條例第1 條前段為法條適用之依據。
（四）綜上法律修正前、後之比較，揆諸前揭最高法院決議及修
      正後刑法第2 條第1 項所定之「從舊從輕」原則，應整體
      適用被告2 人行為時之法律，即修正前刑法（刑法第41條
      部分應為，90年1 月12日修正公布之刑法）及罰金罰鍰提
      高標準條例等相關規定，對被告戊○○、乙○○較為有利
      。
三、核被告戊○○、乙○○所為，均係犯刑法第342 條第1 項背
    信罪。公訴意旨認被告2 人將前開第531 、63-7地號土地擅
    自出售予他人，係犯同法第335 條第1 項侵占罪嫌乙節。按
    信託行為之性質，受託人在法律上視為真正權利人，並非無
    處分該財產之權限。故受託人違反其義務，出賣受託財產與
    第三人或為其他之處分行為者，仍非無效，尚不因受託物為
    動產或不動產而有異。又不動產所有權之取得或喪失，我民
    法採登記生效生義（民法第758 條），因而不動產之受託人
    ，若依有關法律登記為所有權人，在法律上既為該不動產之
    所有權人。則其將之出賣或為其他處分之行為，即與侵占罪
    之侵占自己持有他人物之構成要件有間。經查，上開2 筆土
    地，於案發前已信託登記於被告戊○○名下，已如上述，則
    就信託行為之外部關係而言，被告戊○○自為該受託財產之
    所有權人，尚無所謂被告持有他人所有物之關係存在，從而
    亦無易持有為不法所有之侵占行為可言。然就信託行為之內
    部關係言，受託人與信託人間仍應受信託契約之拘束，受託
    人當然不得違反信託契約，如受託人有將信託物據為己有或
    處分信託物等違反信託契約之行為時，即屬違背基於信託契
    約為信託人處理事務之義務，是以被告戊○○、乙○○擅將
    告訴人己○○、甲○○信託登記在被告戊○○名下之土地所
    有權移轉登記予證人丁○○，而將證人丁○○所之支付之價
    金用以清償被告乙○○所積欠之債務，避免登記在被告戊○○名下之土地被拍賣，顯有為自己不法之利益，自屬違背其
    受託任務，而使告訴人己○○、甲○○受有財產減損而生損
    害。故被告戊○○、乙○○此部分所為，應僅成立背信罪，
    公訴意旨認被告係該當侵占罪之構成要件，尚有誤會。惟其
    基本社會事實同一，爰依刑事訴訟法第300 條規定，變更其
    所引應適用法條。被告乙○○雖非受告訴人己○○、甲○○
    信託登記之土地所有權人，惟其係與具有土地所有權人身分
    之被告戊○○，基於犯意聯絡及行為分擔，共同實施本件背
    信犯行，依修正前刑法第31條第1 項規定，仍應以共同正犯
    論。被告戊○○與乙○○就本件犯行彼此間，有犯意聯絡及
    行為分擔，均為共同正犯。被告戊○○、乙○○利用不知情
    之代書助理丙○○，代為撰寫不動產買賣契約書，均為間接
    正犯。被告2 人以一背信行為，同時違背2 位告訴人委任被
    告戊○○處理之任務，致渠等同受損害，為一行為同時觸犯
    數罪名之想像競合犯，依修正前刑法第55條規定從一重處斷
    。爰審酌被告戊○○為免登記在其名下之土地被拍賣影響債
    信，被告乙○○因個人負擔之貸款無法繳納，竟將被告戊○○受託登記之土地變賣他人，違反當初合股之約定，使告訴
    人2 人受有損害，參酌其等損害之情形，被告戊○○、乙○○之犯罪動機、目的、手段，又迄未與告訴人2 人達成和解
    ，及犯後均否認犯行等一切情狀，量處如主文所示之刑，併
    依修正前刑法即90年1 月12日修正施行之第41條第1 項前段
    規定，就被告2 人所宣告之刑，均諭知易科罰金之折算標準
    。
貳、無罪部分（被告丁○○、被告丙○○部分）
一、公訴意旨略以：被告戊○○、被告乙○○、己○○、甲○○
    於84年間，合資購買上述地段第63-1、63-2、66 -1 、66-5
    、53 1、531-8 、549 地號等7 筆土地，合計總面積為2.52
    13公頃，約定如上述之出資比例，惟被告乙○○、己○○、
    甲○○因無自耕農身分，故將土地所有權人登記為被告戊○○，渠等以上開土地向南庄鄉農會貸款5 百萬元，依各人持
    有土地比例返還，被告乙○○繳不出其應負擔之貸金，被告
    丁○○、被告丙○○竟與被告戊○○、被告乙○○共同基於
    意圖為自己不法之所有之犯意聯絡，於89年5 月4 日，未經
    己○○、甲○○同意，在被告丙○○住處，約定將上述地段
    第531 、63-7地號之土地，以150 萬元之代價，售予被告丁○○，使被告丁○○代被告乙○○繳清貸金140 餘萬元，經
    計算戊○○與乙○○所出售上述土地面積，合計16998 平方
    公尺，土地股權佔67.4% （起訴書誤載為60%） ，已超出其
    2 人原有之土地股權數32.4% （起訴書誤載為12.5%） ，而
    將己○○、甲○○持分土地侵占入己，因認被告丁○○、丙○○係涉犯刑法第335 條第1 項之普通侵占罪嫌等語。
二、按犯罪事實應依證據認定之，無證據不得認定其犯罪事實，
    刑事訴訟法第154 條第2 項定有明文。而所謂認定犯罪事實
    之證據，係指足以認定被告確有犯罪行為之積極證據而言，
    該項證據自須適合於被告犯罪事實之認定，始得採為斷罪資
    料，如未能發現相當證據，或證據不足以證明，自不能以推
    測或擬制之方法，以為裁判之基礎（參照最高法院29年上字
    第3105號及40年臺上字第86號判例要旨）。又刑法上之侵占
    罪，以意圖為自己或第三人不法之所有，而擅自處分自己持
    有之他人所有物，或變更持有之意為不法所有之意，為其構
    成要件（參照最高法院19年上字第1052號判例要旨、41年台
    非字第57號判例要旨）。
三、公訴人認被告丁○○及丙○○有侵占犯行，無非係以被告丁○○及丙○○之供述、告訴人己○○及甲○○之指訴、同案
    被告乙○○之供述、及被告丁○○與被告戊○○之談話錄音
    譯文、合夥契約書影本、不動產買賣契約書影本、臺灣銀行
    匯出匯款回條影本、甲○○及己○○出具之還款證明書、南
    庄鄉農會農貸申請書影本各1 份在卷可稽，為其論據。訊據
    被告丁○○及丙○○均堅詞否認有侵占犯行，被告丁○○辯
    稱：我不認識甲○○，買地都是戊○○與乙○○與我接洽，
    我之前跟他們兩個買土地持分，農會說要拍賣土地，我擔心
    我的部分受影響，且乙○○、戊○○來拜託我把土地買下來
    ，我是為了保護自己等語；被告丙○○則辯稱：我只是幫他
    們書寫，由他們口述，但他們持股詳細內容我並不清楚，我
    只是針對土地登記名義人等語。經查：
（一）關於同案被告戊○○、乙○○與告訴人己○○、甲○○合
      資購買土地、約定出資比例，將土地登記在同案被告戊○○名下，且須股東半數及持分達半數以上之股東同意始得
      出售土地，被告丁○○曾向同案被告戊○○及乙○○購買
      其等關於前述合資所購買土地之持分，及被告丁○○確係
      向同案被告戊○○、乙○○購買前述第531 、63-7地號土
      地，並將同案被告乙○○所積欠之貸款餘額繳清乙節，已
      如前述。
（二）惟被告丁○○上開購買土地持分之事，告訴人己○○、甲○○均不知情乙節，已據其2 人指訴明確，且依卷附合夥
      契約書，告訴人己○○、甲○○均未參與簽約，且依該契
      約第4 條規定，被告丁○○就同案被告戊○○、乙○○與
      告訴人己○○、甲○○共同貸款之事亦不負責，則被告丁○○縱使曾向同案被告戊○○、乙○○購買持分，其是否
      有加入合夥之情形，即屬可疑；參以被告丁○○並非本件
      受託登記之土地所有權名義人，又未負責保管土地所有權
      狀，亦難謂其係前開2 筆土地之持有人，則其購買土地之
      情形，尚與刑法侵占罪所謂「易持有為所有」之構成要件
      並不相當。
（三）再者，被告戊○○及乙○○前述擅自出售土地之行為，並
      不構成侵占而係背信之犯行，亦如前述，縱使同案被告戊○○、乙○○出售土地予被告丁○○，仍須究明其等之間
      有無犯意聯絡之共犯關係。按「共犯在學理上，有任意共
      犯與必要共犯之分，前者指一般原得由1 人單獨完成犯罪
      而由2 人以上共同實施者，當然有刑法總則共犯之適用，
      後者指須有2人 以上參與實施始能成立之犯罪而言。必要
      共犯，尚可分為2 人以上朝同一目標共同參與犯罪實施之
      『聚合犯』，及二個或二個以上之行為人，彼此相互對立
      之意思經合致而成立犯罪之『對向犯』。『對向犯』因行
      為者各有其目的，各就其行為負責，彼此間並無犯意之聯
      絡，當然無適用刑法第28 條 共同正犯之餘地。又「貪污
      治罪條例第6 條第1 項第4 款之圖利罪，係屬身分犯，以
      依據法令從事公務之人員為犯罪主體，無此身分者，依同
      條例第3 條之規定，固亦得成立本罪之共同正犯，然必無
      此身分者與有此身分者，並非互相對立之『對向犯』，而
      係彼此有犯意聯絡及行為分擔，朝同一目的，共同對於有
      此身分者所主管或監督之事務，直接或間接圖得該有此身
      分者本人或圖得其他第3 人不法之利益，始足當之；若該
      有此身分者所圖利之對象，即係該無此身分者，則2 人係
      居於彼此相互對立之對向關係，行為縱有合致，並使該無
      此身分者因而得不法之利益，但2 人之行為既各有其目的
      ，分別就各該行為負責，彼此間無所謂犯意聯絡與行為分
      擔，除另有處罰該無此身分者之他項罪名外，尚難以上開
      圖利罪之共同正犯論處。」（參看最高法院91年度台上字
      第3929號、91年度台上字第791 號、90年度台上字第604
      號、89年度台上字第5977號等判決要旨）。上揭最高法院
      之判決，雖係針對貪污治罪條例圖利罪所持見解，然其法
      理於刑法背信罪亦應有適用。職是，「為他人處理事務之
      人」與無此身分之人，違背任務之目的，如係在圖「為他
      人處理事務之人」及「其他第三人」不法之利益，該「為
      他人處理事務之人」與無此身分之人間，顯係具有合同平
      行一致性之犯意聯絡，彼此分擔利用相互之行為，以達成
      同一之犯罪目的，固非不得成立背信罪共同正犯；然若該
      「為他人處理事務之人」所圖利之對象，即係該無此身分
      者，則2 人係居於彼此相互對立之對向關係，行為縱有合
      致，並使該無此身分者因而得不法之利益，但2 人之行為
      既各有其目的，分別就各該行為負責，彼此間無所謂犯意
      聯絡與行為分擔，自難以背信罪之共同正犯論處。同案被
      告戊○○、乙○○將前述第531 、63-7地號土地出售被告
      丁○○，使被告丁○○獲有該2 筆土地之所有權，因此獲
      得利益，然受信託登記者係被告戊○○，並非被告丁○○
      ，至於同案被告戊○○及乙○○違背任務，而受利者係被
      告丁○○，揆諸前述說明，即不能令被告丁○○共負背信
      之責。
（四）至被告丙○○部分，固係因擔任代書助理，曾代同案被告
      戊○○、乙○○就本件相關不動產先後撰寫88年8 月29日
      合夥合約書（針對上述84年間所合資購買之7 筆土地即附
      表所示8 筆土地）及89年5 月4 日之不動產買賣契約書（
      第531 、63-7地號土地），然因上開2 份書面文件之簽署
      時間已相隔長達8 個月以上，時間久遠，被告丙○○對於
      同案被告戊○○、乙○○、丁○○間之持股關係，未必記
      憶清楚；次者，本件土地所有權人係登記為被告戊○○之
      名義，而當時土地所有權狀係由被告乙○○保管乙節，為
      其2 人所自承，則被告丙○○在辦理前述第531 、63-7地
      號土地之所有權移轉登記事宜，僅核對土地所有權人相關
      資料，尚與一般常情並無不符，縱使同案被告戊○○、乙○○有口頭告知其他合夥股東，而未提出授權文件證明，
      然此亦僅係被告丙○○之疏忽，就此部分之過失，仍難遽
      認其有不法意圖或損害本人利益之主觀犯意。
（五）再者，被告丙○○與同案被告戊○○之間原係對立關係，
      由同案被告戊○○之前曾對其提出告訴乙節即明，則被告
      丙○○與同案被告戊○○之間，難謂有何犯意聯絡之關係
      。而被告丙○○依照前來辦理事務之當事人所提供之文件
      據以辦理，僅聽信到場人所言，並非不可能之事；況一般
      人訂立契約未必每次均由同一位代書辦理，同案被告戊○○、乙○○先後出售持分，亦未透過被告丙○○辦理相關
      書面契約，此觀同案被告戊○○、乙○○、丁○○之供詞
      及卷附同案被告戊○○出具之書面亦可得知，則本件尚難
      遽認被告丙○○對於上開合夥細節均屬知悉。
（六）是被告丁○○辯稱並未與同案被告戊○○、乙○○共同侵
      占或背信賣地；被告丙○○辯稱並不知悉同案被告戊○○
      、乙○○等人彼此間合夥詳細情形，均尚屬可採。
四、綜上所述，本院參互審酌上開證據之調查結果，認被告丁○○及丙○○上開行為，與刑法上侵占罪之犯罪構成要件尚屬
    有間，不能以該罪相繩。此外，公訴人提出之各項證據，均
    不足為被告丁○○及丙○○有罪之積極證明。此外，本院復
    查無其他積極之證據，足認上開被告2 人確有公訴人所指之
    侵占犯行，揆諸前揭說明，不能證明被告丁○○、丙○○犯
    有侵占罪，即應為其2 人無罪之諭知。
據上論斷，應依刑事訴訟法第299 條第1 項前段、第300 條、第
301 條第1 項，刑法第2 條第1 項、修正前刑法第28條、修正前
刑法第31條第1 項、第342 條第1 項、修正前刑法第55條、修正
前刑法（即90年1 月12日公布施行之刑法）第41條第1 項前段，
罰金罰鍰提高標準條例第1 條前段、修正前罰金罰鍰提高標準條
例第2 條，現行法規所定貨幣單位折算新臺幣條例第2 條，判決
如主文。
本案經檢察官洪清秀到庭執行職務。
中    華    民    國    95    年    11    月    14    日
                  刑事第三庭  審判長法  官  柳章峰
                                    法  官  呂曾達
                                    法  官  林卉聆
以上正本證明與原本無異。
如不服本判決，應於判決送達後10日內向本院提出上訴狀（應抄
附繕本）。告訴人或被害人如對於本判決不服者，應具備理由請
求檢察官上訴，其上訴期間之計算係以檢察官收受判決正本之日
期為準。
                                    書記官  盧俊良
中    華    民    國    95    年    11    月    14    日
附錄論罪科刑之法條全文：
中華民國刑法第342條第1項
為他人處理事務，意圖為自己或第三人不法之利益，或損害本人
之利益，而為違背其任務之行為，致生損害於本人之財產或其他
利益者，處5 年以下有期徒刑、拘役或科或併科1 千元以下罰金
。
附表
苗栗縣南庄鄉○○段第63-1、63-2、66-1、66-5、531 、531-8
、549 地號等7 筆土地，分割合併情形如下：
一、分割情形：
┌─┬───┬──────────────────┐
│編│原地號│ 87年9月4日分割後地號               │
│號│      │ （以下平方公尺均以㎡代之）         │
├─┼───┼──┬───────────────┤
│A │63-2  │  │63-2（218㎡）                 │
│  │（451 │  │63-6（233㎡）                 │
│  │㎡）  │    │                              │
│  │      │    │                              │
├─┼───┼──┼───────────────┤
│B │531   │  │531（4452㎡）                 │
│  │（1373│  │531-10（2246㎡）              │
│  │7 ㎡）│  │531-11（7039㎡）              │
├─┼───┼──┼───────────────┤
│C │63-1  │  │63-1（1761㎡）                │
│  │（4313│  │63-7（2552㎡）                │
│  │㎡）  │    │                              │
├─┼───┼──┼───────────────┤
│D │66-1  │    │                              │
│  │（1194│    │                              │
│  │㎡）  │    │                              │
├─┼───┼──┼───────────────┤
│E │66-5  │    │                              │
│  │（1748│    │                              │
│  │㎡）  │    │                              │
├─┼───┼──┼───────────────┤
│F │531-8 │    │                              │
│  │（1904│    │                              │
│  │㎡）  │    │                              │
├─┼───┼──┼───────────────┤
│G │549   │    │                              │
│  │（1866│    │                              │
│  │㎡）  │    │                              │
└─┴───┴──┴───────────────┘
二、合併情形：
I、  531（4452㎡）+  63-1（176㎡）
     =a 531（6213㎡）
II、 531-11（7039㎡）+ 63-7（2552㎡）
     =b 63-7（10785㎡）
三、87年9 月24日分割合併後變成8 筆土地，總面積仍為25213
    平方公尺：
    E 66-5（1748㎡）+ F 531-8 （1904㎡）+G 549（1866㎡）
    + 63-2（218 ㎡）+ 63-6（233 ㎡）+ 531-10（2246
    ㎡）+a 531（6213㎡）+b 63-7 （10785 ㎡）


司法院資訊處製作；財團法人民間司法改革基金會備份。
